臺灣新竹地方法院刑事判決　　　　　　　100年度易緝字第7號
公　訴　人　臺灣新竹地方法院檢察署檢察官
被　　　告　蔡松南
上列被告因詐欺案件，經檢察官提起公訴（87年度偵字第875 號
），本院判決如下：
    主  文
本件免訴。
    理  由
一、公訴意旨略以：被告蔡松南意圖為自己不法之所有，於民國
    86年11月中旬某日，打電話至新竹市○○路○ 段62號劉瀚發
    所經營之建鑫地板企業社，向劉瀚發佯稱：要購買紅香檜木
    材料100 坪等語，劉瀚發不疑有詐，數日後依約將該材料載
    運至臺中市○○路103 之15號國王建材行交付被告蔡松南，
    被告蔡松南則簽發票號PA0000000 號，金額新臺幣（下同）
    42萬元，日期86年12月31日，付款行庫為泛亞商業銀行之支
    票，交付劉瀚發以支付貨款，詎屆期該支票竟遭退票，劉瀚
    發至前開國王建材行找被告蔡松南，惟該處早已人去樓空，
    被告蔡松南亦避不見面，劉瀚發始知受騙，因認被告蔡松南
    涉犯刑法第339 條第1 項之詐欺取財罪嫌。
二、按法院審判之被告，係檢察官所指刑罰權對象之人，起訴書
    所記載之被告姓名、年籍，一般固與審判中審理之人（對象
    ）姓名年籍一致，惟若以偽名起訴，而審判之對象為真正之
    犯罪行為人確為檢察官所指被告之人，因刑罰權之客體同一
    ，僅姓名年籍不同，其於審理中查明時，由法院逕行更正被
    告之姓名年籍；其於判決後始發現者，亦由原法院裁定更正
    姓名年籍重行送達即可。但若依卷證資料及調查證據之結果
    ，無法看出真正之犯罪行為人，並可確信起訴書所指被告並
    非真正犯罪行為之人，且無從更正被告之姓名年籍，自應就
    起訴書所指被告之人為有無犯罪行為之裁判。因此，倘犯罪
    行為人持用他人之身分證，冒名接受警詢未被發覺，檢察官
    並未實施偵查訊問，即依憑該他人身分證所示姓名、性別、
    年齡、住所等資料，記載於聲請簡易判決處刑書。於此情形
    下，因檢察官未為偵查行動，其內心本意無從依外觀上客觀
    之事證憑斷，自僅得依聲請書所載者為審判對象；而第一審
    簡易判決純為書面審理，行為人未為實際之訴訟行為，亦無
    從認定其即為審判之對象。是卷內既無任何客觀上足資分辨
    其他犯罪嫌疑人之人別資料，而現存之證據又已足認定犯罪
    事實，依刑事訴訟法第453 條之規定，法院應立即處分，則
    該所受請求確定刑罰權範圍之被告，自應認係被冒名之人，
    而非真正之行為人。若被冒名者對於該簡易判決不服，上訴
    於該管第二審地方法院合議庭，一旦發現實情，該第二審法
    院應即撤銷第一審之不當判決，改為被告無罪之諭知，不能
    任由檢察官當庭或事後以言詞或書面變更其所指之被告為真
    正之行為人，否則非但有違訴訟關係當事人恆定原則，亦有
    損冒名者之審級利益（最高法院98年度台非字第67號判決意
    旨參照）。經查：
（一）本件係因告訴人劉瀚發於87年2 月10日具狀向臺灣新竹地
      方法院檢察署提出告訴，告訴狀中記載被告蔡松南之住址
      為臺北市松山區○○○路○ 段260 巷3 號，居址為臺中市
      ○○路103 之15號，又告訴人檢附之臺中市票據交換所存
      款不足退票單中記載負責人之姓名為蔡松南，身分證統一
      編號為Ｚ000000000號，公司行號地址為臺北市松山區○○
      ○路○ 段260 巷3 號，出生年月日為34年9 月8 日生，嗣
      檢察官按上址傳訊被告3 次，在住所地均因查無此地址退
      回，在居所地2 次因未獲會晤本人亦無受領文書之同居人
      或受僱人，而將該傳票寄存於管轄之臺中市警察局第五分
      局水湳派出所，1 次亦因查無此地址退回，惟被告均未到
      案，乃逕按上述告訴狀、臺中市票據交換所存款不足退票
      單暨臺灣新竹地方法院檢察署刑案資料查註紀錄表所載之
      姓名、年籍、住所等資料之人，列為被告向本院提起公訴
      。
（二）然本件起訴書所載之臺北市松山區○○○路○ 段26巷3 號
      、告訴狀所載之臺中市○○路103 之15號，經查址均無被
      告其人等情，有臺中市北屯區戶政事務所87年2 月24日中
      市北屯戶字第1532號、臺北市松山區戶政事務所87年3 月
      24日北市松戶字第87604618號函各1 紙在卷可稽（見偵查
      卷第10頁、第21頁），又臺北市政府警察局、臺北縣警察
      局、臺中市警察局、臺中縣警察局亦查無起訴書所載被告
      之口卡（見偵查卷第27頁、第30頁、第32頁、第35頁），
      且起訴書所載被告向泛亞商業銀行申請開戶所留存之資料
      為：姓名：蔡松南，身分證統一編號：Ｚ000000000號，戶
      籍地址：臺北市松山區○○○路○ 段260 巷3 號，出生年
      月日：34年9 月8 日生，父親：蔡阿德，母親：蔡林菊花
      一情，有泛亞商業銀行87年7 月20日泛清發字第79號函暨
      檢附之支票存款、活期存款印鑑卡、支票存款往來約定書
      、開戶申請書、中華民國國民身分證影本1 份在卷可憑（
      見本院87年度易字第992 號卷第23頁至第30頁），惟本院
      依身分證統一編號查詢個人資料結果卻為：姓名：蔡松男
      ，戶籍地址：新北市金山區○○里街73號，出生年月日：
      32年9 月8 日生，父親：蔡金水，母親：李游喬，有個人
      基本資料查詢結果、個人戶籍資料查詢結果各1 紙附卷可
      稽（見本院100 年度易緝字第7 號卷第3 頁至第4 頁），
      是依身分證統一編號查詢個人資料中之姓名、戶籍地址、
      出生年月日、父母親姓名均核與起訴書所載之被告資料相
      異，經向新北市金山區戶政事務所（改制前為臺北縣金山
      鄉）函詢結果為：起訴書所載之身分證統一編號並未發現
      有重複之情，有臺北縣金山鄉戶政事務所90年8 月21日北
      縣金戶字第1347號函可稽（見本院89年度他字第19號卷第
      49頁），且告訴人經到庭辨認國民身分證影本及照片後亦
      證稱：戶籍地址為新北市金山區○○里街73號之蔡松男，
      並非於86年11月中旬某日與我進行交易之蔡松南等語明確
      （見本院89年度他字第19號卷第37頁至第38頁），益見戶
      籍地址為新北市金山區○○里街73號之蔡松男，甚有可能
      遭他人持偽造或變照之國民身分證用以詐騙他人財物，參
      照上開說明，本院依卷證資料及調查證據之結果，既無法
      看出真正之犯罪行為人，並可確信起訴書所指被告並非真
      正犯罪行為之人，且無從更正被告之姓名年籍，自應就起
      訴書所指被告之人為有無犯罪行為之裁判，合先敘明。
三、次按，案件時效已完成者，應諭知免訴之判決；第302 條之
    判決得不經言詞辯論為之，刑事訴訟法第302 條第2 款、第
    307 條分別定有明文。又行為後法律有變更者，適用行為時
    之法律，但行為後之法律有利於行為人者，適用最有利行為
    人之法律，為民國95年7 月1 日施行之刑法第2 條第1 項所
    明定。查修正後刑法第80條第1 項及修正前刑法第80條第1
    項關於追訴權時效之規定不同，修正後刑法第80條第1 項所
    定之追訴權時效較長，表示行為人被追訴之期限較久，自屬
    對行為人不利，二者比較結果自以修正前刑法第80條之規定
    較有利於行為人，是本件關於追訴權之時效，自應適用修正
    前刑法第80條之規定，則關於追訴權時效之停止進行及期間
    、計算，亦應一體適用修正前刑法第83條規定。又按，追訴
    權之時效，如依法律之規定，偵查、起訴或審判之程序不能
    開始或繼續時，停止其進行；前項時效停止，自停止原因消
    滅之日起，與停止前已經過之期間，一併計算。停止原因繼
    續存在之期間，如達於第80條第1 項各款所定期間4 分之1
    者，其停止原因視為消滅，修正前刑法第83條亦有規定。
四、經查，本件被告蔡松南係被訴涉犯刑法第339 條第1 項之詐
    欺取財罪，上開罪名法定之最高本刑為5 年以下有期徒刑，
    依修正前刑法第80條第1 項第2 款之規定，其追訴權時效期
    間為10年。本件公訴人係於87年2 月10日開始偵查，而於87
    年6 月9 日提起公訴（87年度偵字第875 號），同年月29日
    繫屬本院（87年度易字第992 號），嗣因被告逃匿，經本院
    於88年3 月8 日發佈通緝（按本院於通緝被告後，後因認被
    告係冒用他人身分證統一編號，而經本院於90年9 月6 日更
    正塗銷原通緝書上被通緝人之身分證統一編號，並註明為不
    詳，惟初始通緝被告之效力仍屬有效，是本件仍以原發布通
    緝日即88年3 月8 日為時效停止之日），致審判程序不能繼
    續，有臺灣新竹地方法院檢察署87年度偵字第875 號偵查卷
    宗、本院87年度易字第992 號、89年度他字第19號、95年度
    他字第179 號、100 年度他字第39號刑事卷宗及88年新院鑫
    刑群緝字第73號通緝書、90年新院錦刑群緝更字第1 號通緝
    更正書各1 份在卷可稽。又依司法院大法官會議釋字第138
    號解釋及最高法院82年第10次刑事庭會議決議，自本件開始
    偵查日起至發布通緝日止，追訴權既無不行使之情形，自不
    生時效進行之問題，扣除此項期間1 年又28日，及依修正前
    刑法第83條第3 項之規定，扣除其因通緝致時效停止進行之
    期間2 年6 月後，自被告犯罪成立之日即86年11月15日起算
    （不知日者以當月15日為準），本案之追訴權時效，業於10
    0 年6 月13日完成（原通緝書所載追訴權時效完成日期100
    年3 月30日乃屬誤載，併此敘明），揆諸首開說明，爰不經
    言詞辯論，逕為諭知免訴之判決。
五、據上論斷，應依刑事訴訟法第302 條第2 款、第307 條，判
    決如主文。
中    華    民    國  100     年    10    月    14    日
                  刑事第六庭  審判長法  官  馮俊郎
                                    法  官  蔡欣怡
                                    法  官  王子謙
以上正本證明與原本無異。
如不服本判決應於收受本判決後10日內向本院提出上訴書狀，上
訴書狀應敘述具體理由。上訴書狀未敘述上訴理由者，應於上訴
期間屆滿後20日內補提理由書狀於本院( 均須按他造當事人之人
數附繕本 )「切勿逕送上級法院」。
中    華    民    國   100    年    10    月    14    日
                                    書記官  陳弘明